最高法院民事判決　　　　　　　　　 110年度台上字第1956號
上　訴　人　蔡妤蘋
　　　　　　蔡旻錩
　　　　　　蔡博源
共　　　同
訴訟代理人　湯瑞科律師
被 上訴 人　張昌嘉
上列當事人間請求所有權移轉登記等事件，上訴人對於中華民國
109年11月25日臺灣高等法院高雄分院第二審判決（109年度上字
第135號），提起上訴，本院判決如下：
    主  文
原判決關於駁回上訴人對於第一審命其給付新臺幣貳佰柒拾伍萬
元本息之上訴及該訴訟費用部分廢棄，發回臺灣高等法院高雄分
院。
其他上訴駁回。
第三審訴訟費用，關於駁回其他上訴部分，由上訴人負擔。
    理  由
本件被上訴人主張：上訴人母親張瑞美、訴外人張帝瑝、張銘和
、張又真（下稱張瑞美等4人）、張昌益與伊於民國92 年間繼承
父親張成智所遺包含坐落屏東縣恆春鎮○○段第00000000地號土
地（重測前○○○段第000、000-0地號，下稱系爭土地）、門牌
號碼同上鎮○○路000 號建物（下稱系爭建物）所有權及其基地
即同上縣○○○段第000之0、0000、0000地號土地（下稱系爭基
地）承租權等財產，應繼分各1/6。嗣張瑞美與伊於101年12月27
日簽立不動產移轉約定書（下稱系爭約定書），約定張瑞美於辦
妥繼承登記後，將系爭土地、系爭建物所有權及系爭基地承租權
，應有部分各1/24 移轉登記予伊。詎張瑞美於105年12月26日與
張昌益於臺灣屏東地方法院101年度重訴字第21 號請求返還不當
得利事件（下稱系爭訴訟），成立由張昌益給付張瑞美新臺幣（
下同）275 萬元，張瑞美將系爭建物及系爭基地承租權應有部分
各1/24讓與張昌益之調解（下稱系爭調解）。張瑞美就系爭建物
所有權及基地承租權應有部分各1/24之移轉，已因可歸責於己之
事由致給付不能，伊得依民法第226條第1項規定請求張瑞美賠償
。張瑞美於106年1月20日死亡，上訴人為其繼承人等情，依系爭
約定書，民法第1153條第1項、第226條第1 項規定，求為命上訴
人連帶將系爭土地應有部分1/24移轉登記予伊，及連帶給付伊27
5萬元暨自108年6月1日起加付法定遲延利息之判決。
上訴人則以：系爭約定書為贈與契約，未經公證，亦非為履行道
德上義務而為贈與，張瑞美得依民法第408 條規定，於贈與物之
權利未移轉前，撤銷其贈與，其成立系爭調解，將系爭建物及系
爭基地承租權讓與張昌益，以取得之對價供生活所需，已有撤銷
該部分贈與之意思表示。張瑞美之撤銷權得為繼承標的，伊亦得
撤銷系爭約定書所為全部贈與。張瑞美與張昌益成立系爭調解，
並無民法第410 條所稱之故意或重大過失，無須負給付不能之責
任，且伊並未繼承275萬元之遺產，依民法第1148條第2項規定，
對於被上訴人不負清償責任等語，資為抗辯。
原審以：被上訴人、張昌益及張瑞美等4人於92 年間繼承渠等父
親張成智所遺系爭土地、系爭建物所有權及系爭基地承租權等財
產，應繼分各1/6。張瑞美與被上訴人於101年12月27日簽立系爭
約定書。張瑞美等4人於101年間以張昌益無權占用系爭建物經營
飯店為由，對張昌益提起系爭訴訟，嗣經調解成立，張昌益給付
張瑞美、張帝瑝、張又真、張銘和依序275萬元、1,100萬元、1,
100萬元、1,925萬元，張瑞美等4 人則同意將渠等就系爭建物、
系爭基地承租權之應有部分讓與張昌益，並配合辦理承租權人名
義變更事宜。嗣被上訴人亦與張昌益成立和解，張昌益已給付被
上訴人1,150萬元。張瑞美於106年1月20 日死亡，上訴人為其繼
承人，張瑞美所遺系爭土地應有部分1/6，經上訴人於106年6月7
日分割遺產並辦理繼承登記完竣，應有部分各為1/18，為兩造所
不爭執。按稱贈與者，謂當事人約定，一方以自己之財產無償給
與他方，他方允受之契約，民法第406 條定有明文。系爭約定書
第1、3條約定，張瑞美於辦妥繼承登記後，願無償將系爭土地應
有部分、系爭建物所有權及系爭基地承租權各1/24移轉登記予被
上訴人。足見張瑞美與被上訴人就上開財產成立贈與契約（下稱
系爭贈與）。次查民法第408條第1項所定「贈與物之權利未移轉
前，贈與人得撤銷其贈與。其一部已移轉者，得就其未移轉之部
分撤銷之」之贈與人之任意撤銷贈與權，係專屬於贈與人本身之
權利，不得為繼承之標的。被繼承人之生前贈與，如至其死亡時
仍無撤銷之表示，基於尊重被繼承人處分自己財產之自由，繼承
人自不得撤銷之。上訴人並未舉證證明張瑞美生前曾為撤銷系爭
贈與之意思表示，則上訴人於張瑞美死亡後自不得依上開法條之
規定撤銷該贈與。被上訴人依系爭約定書及繼承之法律關係，請
求上訴人連帶將系爭土地應有部分1/24移轉登記予被上訴人，自
屬有據。又張瑞美因繼承取得系爭建物所有權及系爭基地承租權
應有部分各1/ 6，嗣於103年3月19日簽訂協議書，將系爭建物所
有權及系爭基地承租權應有部分各3/24贈與張銘和，復於105 年
12月26日與張昌益成立系爭調解，將所餘系爭建物所有權及系爭
基地承租權應有部分各1/24，以275 萬元之對價讓與張昌益。足
見張瑞美因可歸責於己之事由，就移轉系爭建物所有權及系爭基
地承租權各1/24予被上訴人之義務已給付不能。無論張瑞美成立
系爭調解之動機為何，均不影響其有民法第410 條所定之故意或
重大過失，被上訴人自得依民法第226條第1項規定，請求張瑞美
賠償相當於系爭建物所有權及基地承租權，應有部分各1/24之價
額即275 萬元之損害。上訴人繼承張瑞美所得遺產，除系爭土地
外，尚有價值231萬1,710元之其他土地，及202萬3,119元之現款
，上訴人應依民法第1153條第1 項規定，於繼承所得遺產範圍內
，對被上訴人負連帶清償275 萬元之責任。故被上訴人依系爭約
定書，民法第1153條第1項、第226條第1 項規定，請求上訴人連
帶將系爭土地應有部分1/24移轉登記予被上訴人，及連帶給付27
5萬元暨自起訴狀繕本最後送達上訴人翌日即108年6月1日起至清
償日止，按年息5%計算之利息，為有理由，應予准許。爰維持第
一審所為被上訴人勝訴之判決，駁回上訴人之上訴。
關於廢棄發回部分：
按贈與人僅就經公證之贈與，或為履行道德上義務而為之贈與，
於因可歸責於自己之事由致給付不能時，受贈人始得請求賠償贈
與物之價額，此觀民法第409條第1項之規定即明。原審見未及此
，未查明系爭贈與是否經公證，或係為履行道德上之義務，遽謂
張瑞美對被上訴人應負給付不能之責任，命上訴人連帶給付被上
訴人相當上開贈與物之價額275 萬元，自有可議。上訴論旨，指
摘原判決此部分違背法令，求予廢棄，非無理由。
關於駁回其他上訴部分：
原審認定張瑞美就系爭土地應有部分1/24與被上訴人成立贈與契
約，張瑞美生前未將該應有部分移轉登記予被上訴人，亦未撤銷
該項贈與，上訴人為張瑞美之繼承人，渠等於106年6月7 日辦理
分割繼承登記取得系爭土地應有部分各1/18，應連帶將系爭土地
應有部分1/24移轉予被上訴人，爰就此部分為上訴人敗訴之判決
，駁回其上訴，經核於法並無違背。上訴論旨，指摘原判決此部
分違背法令，求予廢棄，非有理由。
據上論結，本件上訴一部為有理由，一部為無理由。依民事訴訟
法第477條第1項、第478條第2項、第481條、第449條第1項、第7
8條，判決如主文。
中    華    民    國   110    年    9     月    30    日
                      最高法院民事第一庭
                          審判長法官  陳  國  禎  
                                法官  李  瑜  娟  
                                法官  蕭  胤  瑮  
                                法官  方  彬  彬  
                                法官  鄭  純  惠  
本件正本證明與原本無異
                                      書  記  官
中    華    民    國   110    年    10    月    8     日